【裁判字號】    98,建上,100
【裁判日期】    990831
【裁判案由】    給付承攬報酬
【裁判全文】
臺灣高等法院民事判決                 98年度建上字第100號
上  訴  人  仲觀設計顧問有限公司
法定代理人  甲○○
訴訟代理人  林凱倫律師
            黃昱毓律師
被  上訴人  統方國際有限公司
法定代理人  乙○○
訴訟代理人  王振志律師
            丙○○
上列當事人間，請求給付承攬報酬事件，上訴人對於中華民國98
年9月22日臺灣臺北地方法院97年度建字第163號第一審判決，提
起上訴，經本院於99年 8月17日言詞辯論終結，判決如下：
    主      文
上訴駁回。
第二審訴訟費用由上訴人負擔。
    事實及理由
一、被上訴人起訴主張：上訴人於民國(以下同)96年 6月間分別
    將其先後承攬之中國電視事業股份有限公司 (以下稱中視公
    司）、中國時報文化事業股份有限公司 (以下稱中時公司）
    、中天電視股份有限公司 (以下稱中天公司，以上三公司合
    稱中時媒體集團)、中視公司南港二大樓6、7樓(以下稱中視
    南二 6、7樓)之裝潢設計工程，分別委由被上訴人施作，其
    中「中天公司」之工程總價為新臺幣(以下同)1,637萬0,905
    元，被上訴人於96年8月3日進場施作，97年1月3日完工，已
    支付工程款 1,000萬元，尚有尾款637萬0,905元未付；「中
    視南二6、7樓」之工程總價為398萬0,256元，被上訴人於96
    年8月3日進場施作，96年 10月10日完工，已支付工程款270
    萬4,800元，尚有尾款 127萬5,456元未付；上述兩項工程業
    經其業主(即定作人中時媒體集團)驗收，分別於96年10月間
    、97年 1月間進駐使用迄今，而尾款總和764萬6,361元竟拒
    不給付；為此，爰依民法第505條第1項之規定、及兩造間之
    契約關係，本於承攬報酬請求權之法律關係，求為命上訴人
    應給付被上訴人764萬6,361元，並自97年 9月11日起至清償
    日止，按週年利率5%計算利息之判決。對於上訴人之上訴所
    為答辯聲明：(一)上訴駁回。(二)第二審訴訟費用由上訴人負擔
    。
二、上訴人則以：被上訴人所施作「中天公司」、「中視南二 6
    、 7樓」之裝潢設計工程，係上訴人向中時媒體集團承攬裝
    修工程，再全部統一發包委由被上訴人施作之部分工程，而
    非各自獨立之承攬契約；由於中時媒體集團要求趕工以便提
    早進駐使用，上訴人在與中時媒體集團、及被上訴人與上訴
    人間，均尚未議妥全部之工程價款，被上訴人即進場施作；
    因中時媒體集團內部預算及各承包商提報價格是否合理等因
    素，遲遲無法與上訴人完成全部工程承作報酬之議價；上訴
    人為替各承包商及被上訴人，向中時媒體集團爭取最有利之
    承作價格，亦數度請各承包商提供其承作單價等資料，以利
    上訴人與中時媒體集團協商，惟被上訴人除無法配合提供完
    整資料外，且所提部分報價資料，卻有未施作項目列入工項
    重複報價、或就相同項目，於不同大樓，出現差異價格等不
    合理報價情況；其所施作工程諸多瑕疵，未能配合完成修補
    ，以致本件全部工程迄仍懸宕未決。依被上訴人所提出97年
    7月21日會議記錄所載經確認之「中天公司」工程款1,637萬
    0,905元、「中時公司」工程款1億3,422萬8,450元、及「中
    視公司南二6、7樓」之工程款398萬0,256元，合計為1億5,4
    57萬9,611元， 而被上訴人迄未完成全部工程，上訴人已陸
    續「預付」其工程款高達 2億3,590萬0,844元，已足敷給付
    上揭工程款，尚逾付8,132萬1,233元，況且被上訴人所應施
    作之工程尚未全部完成，上訴人尚無給付工作報酬之義務等
    語，資為抗辯；對於原法院為其不利之判決聲明不服，提起
    上訴所為聲明：(一)原判決廢棄。(二)被上訴人在第一審之訴及
    其假執行之聲請均駁回。(三)第一、二審訴訟費用由上訴人負
    擔。
三、被上訴人主張上訴人於96年 6月間分別將其先後承攬中時媒
    體集團(含中視南二6、7樓)室內裝潢設計工程，委由被上訴
    人施作，97年 7月21日兩造召開「中視、中時、中天工程」
    議價會議，所製作會議記錄載明：「1.中天電視台以16,370
    ,905元承作，其施作地點如下：南港二大樓6、7樓中天，
    地址台北市○○路118號。民權大樓 B1～6F中天，地址：
    台北市○○○路 ○段25號。民權大樓中天總經理辦公室：
    地址：同上。其明細如附件(一)。2.中國時報本工程(2008/2/
    25前)以1億3,422萬8,450元承作。以上金額不含 2008/2/25
    後產生之追加工程825萬5,246元，追加工程另議，其明細如
    附件(二)、附件(三)。3.中國電視南港二大樓6、7樓中視，以
    398萬0,256元承作。中視民權大樓南港二大樓 (不含6、7
    樓)、大理街第三A大樓1～3F總工程價款1億7,445萬2,730元
    ，此價金另議(含中視民權大樓、南港二大樓 (不含6、7樓)
    、大理街第三A大樓1～3F追加款項 2,796萬3,472元)，詳明
    細內容如附件(四)、(五)。針對中視本工程1億7,455萬2,730元(
    含追加工程2,796萬3,472元)，統方願以1億 6,000萬元含稅
    承接，待仲觀確認回覆。」等事實，為上訴人所不爭執，且
    有上訴人不爭執真正之會議記錄在卷(原審 1卷第40頁)足憑
    ；被上訴人主張之上開事實，應堪信為真實。
四、被上訴人主張上訴人於96年 6月間分別將其先後承攬中時媒
    體集團室內裝潢設計工程，分別委由被上訴人施作，被上訴
    人已就其中「中天公司」之工程於96年8月3日進場施作，97
    年1月3日完工；「中視南二6、7樓」之工程，於96年8月3日
    進場施作，96年10月10日完工；上述兩項工程業經其業主驗
    收，分別於96年10月間、97年 1月間進駐使用迄今，上訴人
    自應給付承攬報酬等語；上訴人則以被上訴人所施作中天公
    司、中視南二6、7樓之裝潢設計工程，係上訴人向中時媒體
    集團承攬裝修工程，全部統一發包委由被上訴人施作之部分
    工程，而非各自獨立之承攬契約工程，非得各自請求給付工
    程款，應於工程全部完成後始得請求云云為抗辯；經查：
(一)按：當事人主張有利於己之事實者，就其事實有舉證之責任
    ，民事訴訟法第 277條前段定有明文；最高法院19年度上字
    第2345號、18年度上字第2855號、第1679號亦分別著有：「
    各當事人就其所主張有利於己之事實，均應負舉證之責，故
    一方已有適當之證明者，相對人欲否認其主張，即不得不更
    舉反證。」、「原告對於自己主張之事實已盡證明之責後，
    被告對其主張，如抗辯其不實並提出反對之主張者，則被告
    對其反對之主張，亦應負證明之責，此為舉證責任分擔之原
    則。」、「原告於起訴原因已有相當之證明，而被告於抗辯
    事實並無確實證明方法，僅以空言爭執者，當然認定其抗辯
    事實之非真正，而應為被告不利益之裁判。」等判例意旨，
    可資參照。
(二)被上訴人主張上訴人將「中天公司」之工程、「中視南二 6
    、 7樓」之工程分別委由被上訴人施作，與「中時公司」之
    工程、「中視公司」之工程，係各別獨立之承攬契約等語；
    上訴人則抗辯被上訴人所承攬施作「中視公司」、「中時公
    司」、「中天公司」、及「中視南二6、7樓」等工程，為一
    不可分割之承攬契約云云；查：
  1.解釋意思表示，應探求當事人之真意，不得拘泥於所用之辭
    句，民法第98條定有明文；最高法院39年度臺上字第1053號
    、17年上字第1118號亦著有：「解釋當事人之契約，應以當
    事人立約當時之真意為準，而真意何在，又應以過去事實及
    其他一切證據資料為斷定之標準，不能拘泥文字致失真意。
    」、「解釋契約，固須探求當事人立約時之真意，不能拘泥
    於契約之文字，但契約文字業已表示當事人真意，無須別事
    探求者，即不得反捨契約文字而更為曲解。」等判例意旨，
    可資參照。
  2.被上訴人提出、上訴人不爭執真正之前揭會議記錄，已明確
    載明：「1.中天電視台以16,370,905元承作，其施作地點…
    」、「2.中國時報本工程(2008/2/25前)以1億3,422萬8,450
    元承作。以上金額不含2008/2/25後產生之追加工程825萬5,
    246元，追加工程另議。…」「3.中國電視南港二大樓6、
    7樓中視以398萬0,256元承作。中視民權大樓南港二大樓(
    不含6、 7樓)、大理街第三A大樓1～3F總工程價款1億7,445
    萬2,730元，此價金另議(含中視民權大樓、南港二大樓（不
    含6、7樓）、大理街第三A大樓1～3F追加款項2,796萬3,472
    元)，…。針對中視本工程1億7,455萬2,730元（含追加工程
    2,796萬3,472元），統方願以1億6,000萬元含稅承接，待仲
    觀確認回覆。」，兩造顯已就被上訴人所承作「中天公司」
    工程、「中時公司」工程、「中視南港二大樓6、7樓」工程
    、及「中視公司」工程(不含中視南港二大樓6、7樓工程)等
    各個工程，各為工程款項之約定，自屬各自獨立之契約。
  3.綜觀兩造間往返之電子郵件：
  96年 8月28日下午12：44被上訴人傳送上訴人，主旨：南港
    二大樓6、7樓中視及中天報價單。附加檔案：6 、7F中視報
    價單960828.pdf; 6、7F中天報價單960828.pdf（原審1卷第
    18頁）。
    同日下午01：18上訴人傳送被上訴人，主旨：讀取南港二大
    樓6、7樓中視及中天報價單（原審1卷第19頁、2卷第25至48
    頁）。
  96年 9月26日下午08：44被上訴人傳送上訴人，主旨：南港
    二大樓6、7樓展延進度表(原審1卷第24、25頁)。
  96年 9月30日下午11：06被上訴人傳送上訴人，主旨：民權
    大樓6、7樓中天及追加報價單。附加檔案: 6、7樓中天追加
    報價單960930-仲觀(追加).xls；6、7F中天報價單 960930-
    仲觀(修改).pdf; 6、7樓中天報價單960930-仲觀(修改).xl
    s; 6、7樓中天追加報價單 960930-仲觀(追加).pdf（原審1
    卷第26頁、2卷第154至179頁）。
    同日下午11：07被上訴人傳送上訴人，主旨：民權大樓 6,7
    樓中視報價單。附加檔案:6,7F中視報價單960930-仲觀（修
    改）.xls:6,7F中視報價單960930-仲觀(修改).pdf(原審1卷
    第134至140頁)。
  96年10月11日星期四下午 5：42上訴人傳送被上訴人，主旨
    ：FW：中視南港二大樓6F及7F初步驗收(原審 1卷第27頁、2
    卷第306頁)。
  96年10月18日星期四下午03：40被上訴人傳送上訴人，主旨
    ：統方請款明細表&南港二大樓中天 6、7樓追加變更報價單
    。附件：統方請款明細961018.pdf;南港二大樓中天6,7樓追
    加及變更報價單961018.pdf。(原審1卷第28頁、2卷第206至
    214頁)。
  96年10月15日下午05：07上訴人傳送被上訴人，主旨：中視
    施工相關報表(原審1卷第29頁)。
  96年12月25日下午06：47被上訴人傳送上訴人，主旨：民權
    大樓中天6F木作及木作修改工程報價單(原審1卷第30頁)。
  97年 1月2日下午08：50被上訴人傳送上訴人，主旨：Re:施
    工日報表。附加檔案：施工日報表-民權大樓97.1.1-97.1.2
    .pdf;監工日報表(中視)0000000.pdf;監工日報表(中視)000
    0000.pdf(原審1卷第31頁)。
  97年3月7日下午11：23被上訴人傳送上訴人，主旨：民權大
    樓中天B1-6F工程報價單。附加檔案：中天民權大樓 B1F-6F
    細項報價單00000000.xls；中天民權大樓B1F-6F細項報價單
    00000000.pdf(原審1卷第36頁)。
  97年5月29日下午12：00上訴人傳送被上訴人，主旨：中視-
    南港+民權及民權中天變更明細表。附加檔案:080522中視南
    港二大樓工程變更明細表00000000（業主核對）（加南港六
    樓）-080523-ok.xls；中視民權大樓工程變更明細表(final
    版)new-080527.xls；080522中天民權大樓報價單(已修改
    )-0 80523-ok.xls(原審1卷第37頁)。
    同日下午12：01上訴人傳送被上訴人，主旨：中視-南港+民
    權及民權中天變更明細表。附件：080522中視南港二大樓工
    程變更明細表00000000(業主核對)(加南港六樓)-80523-ok.
    xls，中視民權大樓工程變更明細表(final版)new-080527.x
    ls；080522中天民權大樓報價單（已修改）-080523-ok.xls
    (原審2卷第306-1至334頁)。
  96年6月2日下午05：45上訴人傳送被上訴人，主旨：Re：中
    天南港6、 7樓工程明細表，請查閱。附加檔案：080529-中
    天南二大樓6、7樓報價單(與業主核對).xls(原審1卷第38頁
    、2卷第272至281頁)。
  97年6月3日下午11：56上訴人傳送被上訴人，主旨：Re：中
    視-南港+民權變更明細表(核定版)。附加檔案：中視南港二
    大樓B2-9樓(不含1樓)追加報價單00000000(970603修改).xl
    s;中天民權大樓B1F-6F細項報價單00000000(修改7).xls;中
    天南港二大樓6、7樓本工程報價單960930（970603修改）.x
    ls；中天南港二大樓6、7樓追加報價單960930（970603修改
    ）.xls;中時集團專案統計表970603.xls；中視民權大樓B1F
    -5F追加報價單00000000(修改2).xls(原審1卷第39頁)。
    同日下午 11：57被上訴人傳送上訴人，主旨：Re：中視-南
    港+民權變更明細表（核定版）。附件：中視南港二大樓B2-
    9樓(不含1樓)追加報價單00000000(970603修改).xls; 中天
    民權大樓B1 F-6F細項報價單00000000（修改7）.xls; 中天
    南港二大樓6、7樓本工程報價單960930(970603修改).xls；
    中天南港二大樓6、7樓追加報價單960930（970603修改).xl
    s;中時集團專案統P表 970603.xls；中視民權大樓B1F-5F追
    加報價單00000000(修改2).xls(原審2卷249至271頁)。
  97年 5月22日下午07：36上訴人傳送被上訴人，主旨：中天
    南港6、 7F報價(00000000)。附加檔案:中天南二大樓6、7F
    報價單970521(與業主核對).xls(原審1卷第202至214頁)。
  96年 8月30日下午10：10被上訴人傳送上訴人，主旨：南港
    二大樓6、7樓中天及中視報價單。附加檔案： 6、7F中天報
    價單960830仲觀.xls; 6、7F中視報價單960830仲觀.xls(原
    審2卷第49至70 頁)。
  96年9月4日星期二下午 5：05被上訴人傳送上訴人，主旨：
    中天6、7樓報價單(請以此份為準)。附件：6,7F中天報價單
    960904仲觀 (6F木門,7F鐵門).xls; 6,7F中天報價單960904
    仲觀(6F木門，7F鐵門).pdf(原審2卷第134至151頁)。
  96年9月7日下午05：54上訴人傳送被上訴人，主旨：中視南
    港二大樓六樓中天後製室及剪接室有五點請留意。附加檔案
    ：中視後製隔間拷貝.jpg（原審1卷第20頁、2卷第215至217
    、220至222頁）。
  96年 8月31日下午07：20被上訴人傳送上訴人，主旨：8/31
    6、7樓中天報價單。附加檔案：6、7F中天報價單 960831仲
    觀.x1s(原審2卷第71至92頁)。
  96年9月1日下午02：48被上訴人傳送上訴人，主旨：960901
    中視，中天6、7樓報價單，附加檔案：6、7F中視報價單960
    901仲觀xls; 6、7F中天報價單960901仲觀.pdf; 6、7F中天
    報價單960901仲觀.xls；6、7F中視報價單960901仲觀.pdf(
    原審2卷第93至133頁)。
  96年9月13日下午09：46被上訴人傳送上訴人，主旨：00000
    000中天現場會議圖面。附加檔案：6F-剖立面圖.dwg(原審2
    卷第152、153頁)。
  96年10月 1日星期一上午12：04被上訴人傳送上訴人，主旨
    ：民權大樓6、7樓中天及追加報價單。附件：6、7樓中天追
    加報價單960930-仲觀(追加).xls; 6、7F中天報價單960930
    -仲觀(修改).pdf; 6、7F中天報價單960930-仲觀(修改).xl
    s; 6、7樓中天追加報價單960930-仲觀（追加）.pdf（原審
    2卷第180至205頁）。
  96年 9月11日下午02：39上訴人傳送被上訴人，主旨：中天
    後製參考圖。附加檔案：櫃子外觀.jpg ；桌下隔板和線路.
    jpg；桌面支撐.jpg ；桌面支撐側看.jpg；新增加之玻璃告
    示板.jpg；櫃子內觀.jpg(原審2卷第218、223頁)。
  97年3月31日星期一下午3：41被上訴人傳送上訴人，主旨：
    南港二大樓中天6、7樓報價單。附件：南二中天6、7樓追加
    項目附件.pdf; 6、7F中天報價單960930-仲觀(修改).xls;6
    、7樓中天追加報價單961018(修改)最後.xls(原審2卷第219
    頁)等之內容，被上訴人就各個工程(「中視南二 6、7F」工
    程為、、，「中天公司」工程為、、、、
    至、、、、，「中視公司」工程為 、、)
    予以估價、報價之事實，均為上訴人所接受，非如上訴人所
    稱有不可分之情形。
  4.再參酌中天公司略以「…3.承攬總價：南港二大樓6、7樓使
    用部分及民權大樓B1-6樓裝修工程總價3,062萬8,000元整（
    含稅，內含設計費143萬8,000元整）、民權大樓總經理辦公
    室裝修工程總價 31萬5,000元整（含稅）…」函覆原法院，
    及中視公司與上訴人分別簽有「南港二大樓六、七樓裝修工
    程及設計費」、「南港、民權、大理空間整建及空調機電設
    備工程」(含南港、大理整建工程增補協定、即追加工程)、
    「南港、民權、大理整建工程設計費」等三份契約，有中天
    公司98年 3月6日中法字第9803018號函、中視公司98年7月1
    日中視總行字第98002182號函及其附件在卷（原審2卷第346
    頁、3卷第228、229頁）足稽。
  5.綜合上揭事證，被上訴人主張上訴人將「中天公司」之工程
    、「中視南二6、7樓」之工程分別委由被上訴人施作，與「
    中時公司」之工程、「中視公司」之工程，係各別獨立之承
    攬契約，尚非無據；上訴人抗辯被上訴人所承攬施作「中天
    公司」、「中視南二6、7樓」與「中視公司」、「中時公司
    」等各該工程使用區域係相互交錯重疊、隔牆間共同使用、
    管線、水電、消防設備亦係共用之不可區分之承攬契約等語
    ，顯無足取。
  6.上訴人以被上訴人所提出97年 7月21日議價會議記錄所載金
    額迄未達成合意，充其量為被上訴人之願承作金額，且無上
    訴人「同意」之意旨等語為抗辯；經查被上訴人所提97年 7
    月21日議價會議記錄，就「中天公司」工程原載以1,637萬0
    ,905元「結案」，「中視南二6、7樓」工程原載以398萬0,2
    56元「結案」，因上訴人工程秘書廖昕嵐之要求，將「結案
    」更改為「承作」之事實，業據證人被上訴人經理林淑卿於
    原法院到場證述在卷(原審3卷第211頁)，經上訴人工程秘書
    廖昕嵐證述(原審3卷第222頁)屬實；證人廖昕嵐雖同時證稱
    ：「當天確實是我們大家都知道還沒有談到合意的價錢，我
    看到會議記錄後，與蘇玉芬談到我們今天的討論議題是結案
    嗎？蘇玉芬就提出來說我們今天並不是結案，他們的記錄林
    芬蘭就拿回去改為承作，我們看了承作的意思，就是指統方
    願意以這個價錢承作，但實際上我們沒有談到合意這個價錢
    ，我們也期待下次合理的談價錢，…」等語（原審3卷第222
    頁)；惟查97年7月21日議價會議記錄，其唯一議題內容即為
    議價，除「中天公司」工程、及「中視南二6、7樓」工程之
    議價外，尚涉及「中視公司」及「中時公司」之工程議價，
    設若兩造就「中天公司」工程、及「中視南二6、7樓」工程
    未達成以1,637萬0,905元、及398萬0,256元承作之合意，應
    與「中時公司之追加工程」、「中視公司民權大樓、南港二
    大樓(不含6、 7樓)、大理街第三A大樓1-3F」工程，以「另
    議」、「待仲觀確認回覆」載明，以杜爭議；況且上訴人負
    責人係於當場於會議記錄上簽署之事實，亦為證人廖昕嵐證
    述在卷(原審3卷第222頁背面)；上訴人所為「未達成合意」
    之抗辯，及證人廖昕嵐所為上揭證言，均無足採。
  7.綜合上述，上訴人與被上訴人間就「中天公司」工程、及「
    中視南二6、7樓」工程，各別成立承攬契約，已臻明確，而
    毋須別事探求；且兩造就「中時公司」之工程除 2008/2/25
    後產生之追加工程外，亦以1 億3,422萬8,450元達成意思表
    示合致，為一獨立之承攬契約；至於「中視公司」之工程（
    即中視民權大樓不含6、 7樓之南港二大樓、大理街第三A大
    樓1～3F），被上訴人願以 1億6,000萬元含稅承作，有待上
    訴人確認回覆，此部分之工程款項，雖難謂已達成合致，但
    亦非得以此而否認「中天公司」工程、及「中視南二6、7樓
    」工程之工程款項，已有合致之意思表示。
(三)從而，被上訴人主張上訴人將「中天公司」之工程 (即南
    港二大樓6、7樓民權大樓 B1-6F。民權大樓中天總經理
    辦公室)，及「中視公司南港二大樓6、7樓」工程分別以1,6
     37萬0,905元，398萬0,256元委由被上訴人承攬施作，已達
    成意思表示之合致，至臻明確，已盡其舉證之責任，而上訴
    人抗辯之事實並無確實證明方法，僅以空言爭執，所抗辯之
    事實，自非真正。
五、按：「稱承攬者，謂當事人約定，一方為他方完成一定之工
    作，他方俟工作完成，給付報酬之契約。」、「報酬應於工
    作交付時給付之，無須交付者，應於工作完成時給付之。」
    民法第490條第1項、第505條第1項分別定有明文；本件上訴
    人委由被上訴人施作之「中天公司」工程、及「中視公司南
    港二大樓6、7樓」工程，業由被上訴人交付予上訴人，經由
    業主即中天公司、中視公司驗收、進駐使用之事實，有中天
    公司98年6月29日中法字第9806066號函、中視公司98年7月1
    日中視總行字第98002182號函及其附件在卷（原審3卷第226
    、228、229頁）足稽；上訴人自有依民法第505條第1項之規
    定給付報酬予被上訴人之義務；查被上訴人係分別以 1,637
    萬0,905元， 398萬0,256元承攬施作承作「中天公司」工程
    、及「中視公司南港二大樓6、7樓」工程，上訴人已分別給
    付1,000萬元、及270萬4,800元，尚餘637萬0,90 5元、及12
    7萬5,456元亦有上訴人不爭執真正之前揭會議記錄及其附件
    在卷（原審1卷第40、41、 44頁）足稽。被上訴人主張上訴
    人尚應給付被上訴人之工程款合計為764萬6,361元(6,370,9
    05+1,275,456=7,646,361)，於法尚非無據，應予准許。
六、上訴人另以被上訴人承作中時媒體集團之工程 (即「中天公
    司」工程、「中視公司」工程、「中時公司」工程、及「中
    視南二6、 7樓」工程)尚未全部完工，被上訴人所指「中天
    公司」工程、「中視公司南港二大樓6、7樓」工程自屬尚未
    完成，且其報價亦有浮報、重複、金額浮計、數量浮報或差
    異報價等不確實報價情事等語云云；惟查：
(一)被上訴人施作「中天公司」工程、「中視南二6、7樓」工程
    ，業經中天公司、中視公司驗收、進駐使用，且與「中視公
    司」工程(不含中視南二6、7樓工程)、「中時公司」工程，
    為各別獨立之承攬契約等事實，已如前所述，工程款自亦各
    別計付，上訴人予以混淆，自無足取。
(二)上訴人另以被上訴人迄未交付相關竣工圖說、設備材料出廠
    證明及防火防焰等證明、及設備規範操作說明等文件，因認
    被上訴人尚未完工，且所施作工程尚有瑕疵，經催告迄未修
    補等語為抗辯；查：
  1.上訴人委由被上訴人所施作「中天公司」工程、「中視南二
    6、7樓」工程，既經中天公司、中視公司驗收、進駐使用，
    已如前述，迄未以未交付上揭文件認尚未完工，不予驗收之
    情事。
  2.上訴人就上揭各個工程委由被上訴人施作，未據舉證證明被
    上訴人有應交付相關竣工圖說、設備材料出廠證明及防火防
    焰等證明、及設備規範操作說明等文件之約定。
  3.上訴人雖以被上訴人未交付上揭文件，即未依債之本旨給付
    為抗辯；惟查被上訴人已否認有未交付上揭文件之義務，且
    被上訴人所施作「中天公司」工程、「中視南二6、7樓」工
    程，其主要義務為工作物之完成，即為債之本旨，上揭文件
    充其量亦僅係從屬義務，上訴人為定作人於承攬人被上訴人
    完成工作即有給付報酬之義務，不得因承攬人未履行從屬義
    務而拒絕給付報酬，且言詞辯論期日經闡明後，仍未為其他
    之抗辯，所為被上訴人未依債之本旨給付之抗辯，即無足取
    。
  4.上訴人另以被上訴人所施作之工程尚有瑕疵，經催告迄未修
    補等語為抗辯；惟查被上訴人對於上訴人是項抗辯，否認上
    訴人有催告之事實，上訴人又空言有以口頭催告，並未舉證
    以實其說(參見言詞辯論筆錄本院卷第124頁所為「口頭催告
    確定有，書面還要確認，目前沒有。」之陳述。) ，是項抗
    辯，亦非可取。
  5.至於上訴人又另以其與訴外人中視公司有保留保固款之約定
    ，應保留保固款為抗辯；惟查被上訴人已否認有與上訴人為
    保留保固款之約定[參見言詞辯論筆錄本院卷第124頁為「（
    保固款的部分有無扣？)沒有這個約定。」之陳述。]，上訴
    人對於被上訴人否認有保留保固款約定事實，未予爭執，且
    上訴人與訴外人中視公司間之契約，與兩造間之契約為不同
    契約之主體，其權利義務各依其契約履行，兩造間之契約無
    保留保固款之約定，自無上訴人與中視公司間保留保固款約
    定之適用，應予敘明。
(三)上訴人又以被上訴人所提出97年 7月21日會議記錄所載經確
    認之「中天公司」工程款1,637萬0,905元、「中時公司」工
    程款1億3,422萬8,450元、及「中視南二 6、7樓」之工程款
    398萬0,256元，合計為1億5,457萬 9,611元，而上訴人已陸
    續「預付」其工程款高達2億3,590萬 0,844元，已足敷給付
    上揭工程款，尚逾付8,132萬1,233元，上訴人自得先抵充被
    上訴人為本件所請求之工程款等語為抗辯；查：
  1.誠如前述，被上訴人施作中時媒體集團之工程 (即「中天公
    司」工程、「中視公司」工程、「中時公司」工程、及「中
    視南二6、 7樓」工程)，係各自獨立之承攬契約，所承作工
    程之報酬，自亦各別計付，被上訴人所施作「中天公司」工
    程、「中視南二6、7樓」工程分別已支付1,000萬元、270萬
    4,800元，尚有637萬0,905元、 127萬5,456元迄未支付之事
    實，已如前述；上訴人顯係以已支付「中視公司」工程、「
    中時公司」工程之工程款，抵充本件之工程款，自無足取。
  2.被上訴人所提出上訴人不爭執真正之97年 7月21日會議記錄
    所載：「中天電視台以1,637萬0,905元承作、中國時報本工
    程 (2008/2/25前）以1億3,422萬8,450元承作、以上金額不
    含2008/2/25後產生之追加工程 825萬5,246元，追加工程另
    議、中國電視：南港二大樓6、7樓中視以398萬0,256元承作
    、中視民權大樓、南港二大樓（不含6、7樓）、大理街第三
    A大樓1-3F總工程價款1億7,455萬2,730元，此價金另議（含
    中視民權大樓、南港二大樓(不含6、7樓）、大理街第三A大
    樓1-3F追加款項2,796萬3,472元、針對中視本工程1億7,455
    萬2,730元（含追加工程2,796萬3,472元）統方願以1億6,00
    0萬元含稅承接…… 」。依議價會議記錄所載，被上訴人所
    承作中時媒體集團之工程（即「中天公司」工程、「中視公
    司」工程、「中時公司」工程、及「 中視公司南港二大樓6
    、7樓」工程）總價款不包括97年2月25日後產生之追加工程
    8,255,246元，應為3億1,457萬9,611元（16,370,905+134,2
    28,450+3,980,256+160,000,000=314,579,611）；而上訴人
    已支付 2億3,590萬0,844元之事實，固為被上訴人所不爭執
    ，惟仍不足清償前揭議價會議記錄所載 3億1,457萬9,611元
    ，上訴人抗辯有溢付情事，與事實不符。
  3.上訴人另以被上訴人請款金額 3億2,283萬4,857元加上訴人
    自行發包金額 1億3,559萬7,469元、及上訴人之設計費合計
    即有5億餘元，而中時媒體集團支付予上訴人之工程款3億6,
    891萬6,133元，少於上述金額甚多，被上訴人非得再為本件
    請求等語為抗辯(參見言詞辯論筆錄本院卷第124頁、及本院
    卷第144頁附表)；惟查中時媒體集團支付予上訴人之工程款
    ，係依其與上訴人間之承攬契約，履行其對於上訴人之契約
    義務；而被上訴人向上訴人請領工程款，係依據兩造間承攬
    契約之承攬報酬請求權，為各自獨立之承攬契約權利義務，
    上訴人非得以其與中時媒體集團間之契約義務，對抗被上訴
    人基於兩造間承攬契約對於上訴人行使之權利，上訴人以中
    時媒體集團支付工程款少於上述金額，持以抗辯被上訴人不
    得為本件請求，自無足取。
(四)上訴人以被上訴人報價亦有浮報、重複、金額浮計、數量浮
    報或差異報價等不確實報價情事等語為抗辯；惟查上訴人已
    於97年 7月21日就被上訴人所施作「中天公司」工程、「中
    視南二6、 7樓」工程之工程款分別以1,637萬0,905元、398
    萬0,256元，達成意思表示之合致，上訴人亦已分別給付1,0
    00萬元、270萬4,800元之事實，已如前所述，上訴人再持被
    上訴人之報價有浮報、重複、金額浮計、數量浮報或差異報
    價等不確實報價情事為抗辯，自無足取；且被上訴人所施作
    「中天公司」工程、「中視南二6、7樓」工程均已完工由上
    訴人交付中時媒體集團驗收、進駐使用，均已如前述，其於
    本件再持以抗辯被上訴人有未施工、或尚未完工情事，亦無
    足取；即使被上訴人施作「中天公司」工程、及「中視南二
    6、7樓」工程以外之中時媒體集團之工程有未施工、或未完
    工情事，亦與本件無涉，上訴人非得於本件為抗辯，亦應敘
    明。
七、查：「給付無確定期限者，債務人於債權人得請求給付時，
    經其催告而未為給付，自受催告時起，負遲延責任。」、「
    遲延之債務，以支付金錢為標的者，債權人得請求依法定利
    率計算之遲延利息。」、「應付利息之債務，其利率未經約
    定，亦無法律可據者，週年利率為百分之五。」民法第 229
    條第2項前段、第233條第1項前段、第203條分別定有明文。
    本件被上訴人請求上訴人給付工程款，係以給付金錢為標的
    ，未約定利率，雖無確定期限，惟被上訴人已於97年9月3日
    催告上訴人應於97年 9月10日前結清之事實，為上訴人所不
    爭執，且有存證信函在卷(原審 1卷第46至52頁)足稽；被上
    訴人併請求自97年 9月11日起至清償日止，按週年利率5%計
    算之利息，於法尚非無據，亦應准許。
八、綜上所述，被上訴人主張本於承攬人之承攬報酬請求權，請
    求上訴人給付承攬報酬，於法尚非無據，應予准許；從而，
    被上訴人依民法第505條第1項之規定、97年 7月21日之會議
    記錄內容，請求上訴人給付7,646,361元，及自97年9月11日
    起至清償日止，按週年利率5%計算之遲延利息，為有理由；
    原法院為其勝訴判決，並依兩造陳明願供擔保，以代釋明之
    不足，請求准、免宣告假執行，酌定擔保金額，分別准許之
    ，經核上尚無違誤；上訴意旨仍持陳詞，指摘原法院之判決
    不當，求予廢棄，為無理由，應予駁回。
九、本件事證已臻明確，兩造其他攻擊、防禦方法，及提出未援
    用之證據，經斟酌後認不影響判決基礎，無逐一論述必要，
    併此敘明。
十、據上論結，本件上訴為無理由，依民事訴訟法第449條第1項
    、第78條之規定，判決如主文。
中    華    民    國    99    年     8    月    31    日
                    民事第五庭
                        審判長法  官  李錦美
                              法  官  鍾任賜
                              法  官  陳博享
正本係照原本作成。
如不服本判決，應於收受送達後20日內向本院提出上訴書狀，其
未表明上訴理由者，應於提出上訴後20日內向本院補提理由書狀
（均須按他造當事人之人數附繕本）上訴時應提出委任律師或具
有律師資格之人之委任狀；委任有律師資格者，另應附具律師資
格證書及釋明委任人與受任人有民事訴訟法第466條之1第1項但
書或第2項（詳附註）所定關係之釋明文書影本。如委任律師提
起上訴者，應一併繳納上訴審裁判費。
中    華    民    國    99    年    8     月    31    日
                              書記官  鄭靜如
附註：
民事訴訟法第466條之1（第1項、第2項）：
對於第二審判決上訴，上訴人應委任律師為訴訟代理人。但上訴
人或其他法定代理人具有律師資格者，不在此限。
上訴人之配偶、三親等內之血親、二親等內之姻親，或上訴人為
法人、中央或地方機關時，其所屬專任人員具有律師資格並經法
院認為適當者，亦得為第三審訴訟代理人。

司法院資訊處製作；財團法人民間司法改革基金會備份。
